臺灣士林地方法院交通事件裁定　　　　　　　九十三年度交聲更（一）字第二九號
　　原處分機關　交通部公路總局臺北區監理所
　　異　議　人　甲○○
　　即受處分人
右列異議人因違反道路交通管理處罰條例案件，對於交通部公路總局臺北區監理所於
民國九十二年二月七日所為之處分（原處分案號：北監自裁字裁四０—ＡＢＸ六０六
三一三號）聲明異議，經本院於民國九十二年七月三十一日以九十二年度交聲字第三
八二號裁定後，異議人不服該裁定提起抗告，經臺灣高等法院於民國九十三年一月十
九日以九十二年度交抗字第九四０號將原裁定撤銷，發回本院，本院裁定如左：
        主  文
原處分撤銷。
甲○○不罰。
        理  由
一、原處分意旨略以：異議人即受處分人甲○○於民國九十一年四月七日中午十二時
    許，駕駛車號ＤＫ－六０六八號自小客車在臺北市○○路○段二二二巷，經警舉
    發「不按遵行方向行駛」，爰依道路交通管理處罰條例第四十五條第一項第一款
    之規定，裁處異議人罰鍰新臺幣（下同）一千八百元，並依同條例第六十三條第
    一項記違規點數一點等語。
二、異議意旨略以：當天係至木柵處理急事，但臺北市○○路○段二二二巷地面似乎
    有雙向道標線，且附近在蓋大樓，地面箭頭指向標線不清，致其誤闖單行道。且
    警員並未告知要簽名，更在事發一年後才寄出罰單，致罰鍰倍增等語。
三、按人民違反法律上之義務而應受行政罰之行為，法律無特別規定時，雖不以出於
    故意為必要，仍須以過失為其責任條件。但應受行政罰之行為，僅須違反禁止規
    定或作為義務，而不以發生損害或危險為其要件者，推定為有過失，於行為人不
    能舉證證明自己無過失時，即應受處罰，司法院大法官著有第二七五號解釋可資
    遵循。易言之，如行為人得以證明其行為非出於故意、過失者，即不應受處罰。
    次按所謂過失，係指行為人對於構成違規之事實，依情節應注意，能注意，而不
    注意者而言。而交通標誌、標號、號誌之設置目的，在於提供車輛駕駛人及行人
    有關道路路況之警告、禁制、指示等資訊，以便利行旅及促進交通安全，並為交
    通稽查人員執行違規取締任務之法令依據，且標誌、標線、號誌應經常維護，保
    持清晰完整及有效性能。如標誌、標線、號誌之設置模糊不清，使人民無從藉由
    標誌、標線、號誌之標示，知悉標誌、標線、號誌所在之處應遵循之交通規範，
    自不得將行政機關不確實之行政作為，歸責於受處分人，亦難認受處分人有何應
    注意能注意而未注意之過失，核先敘明。
四、經查：
  (一)系爭臺北市○○路○段二二二巷口雖自八十三年五月起即規劃為單行道，並設置
    相關標誌、標線，然因有市民陳情因該處單行道標示不明常遭取締，於九十一年
    三月十九日經臺北市政府議會市民聯合服務中心主政協調現場會勘後，臺北市交
    通管制工程處於九十一年四月二日函覆陳情人將補繪辛亥路四段二二二巷十九弄
    與辛亥路四段二二二巷口及興隆路二段三０一巷與辛亥路四段二二二巷口之停止
    線與指向箭頭，再於九十一年五月二十二日派員補繪辛亥路四段二二二巷指向線
    及停止線完成，並於九十一年八月一日於辛亥路四段二二二巷與辛亥路二五一巷
    二弄交岔口加裝禁止右轉標誌，有臺北市交通管制工程處九十二年六月五日北市
    交工程字第０九二三一五九七七００號函及九十三年三月十日北市交工規字第０
    九三三０八０二四００號函檢附之會勘記錄在卷可稽（分見本院九十二年交聲字
    第三八二號卷第四九頁及本院九十三年交聲更（一）字第七頁）。足徵本件異議
    人於九十一年四月七日遭警舉發之時，該巷口確實有標線及停止線模糊等情形，
    臺北市交通管制工程處方須於九十一年五月二十二日派員補繪該巷口之指示線及
    停止線，且禁止右轉標誌亦係異議人遭舉發後，該工程處始於九十一年八月一日
    補設完成，是本件舉發地點車道內之遵行方向標線，行車時難以辨識之事實，應
    可認定。參以異議人居住於臺北縣淡水鎮，偶因要事途經遭舉發違規之路段即臺
    北市○○路○段二二二巷，其因對路況不熟，復無明顯之指向標線及標誌可供遵
    循指示行車，致生錯誤判斷駕車誤闖單行道，足認異議人之前開辯解應屬不虛，
    當可採信。
  (二)至證人即本件舉發員警林受儒雖到庭證稱：臺北市○○路○段二二二巷地上有箭
    頭指向標線，當時在二五二巷有蓋房子，與二二二巷無關等語，然查舉發地點地
    面確實繪有白色箭頭之指向線乙節，亦為異議人所不爭，所爭者乃該標線有模糊
    難以辨認情事而已。況證人林受儒擔任舉發地點所屬管區警員已有三、四年，此
    經證人林受儒證稱在卷，又負有舉發交通違規之義務，是以證人林受儒對舉發地
    點之行車遵循方向當知之甚稔，則舉發地點地面指向標線是否確實清晰可辨，或
    非證人林受儒關注之點，證人林受儒亦無庸憑藉一清晰可辨之標線，始得以進行
    舉發，但相較於偶至該地之異議人，標線之清晰與否，實係其遵循道路交通安全
    規則之重要判斷基準，而舉發地點標線在異議人遭舉發當時，確有模糊難辨之情
    ，已如前述，故證人林受儒之證述，無從遽為異議人不利之認定。
  (三)綜上所述，本件異議人誤闖單行道，係因該巷口指向標線及停止線模糊不清，復
    無禁止右轉標誌可供遵循，是認異議人之違規，無故意或過失之可言。原處分機
    關未予詳查，遽予裁罰，自有未洽，應認為本件異議為有理由，爰將原處分撤銷
    ，另為異議人不罰之諭知。
據上論斷，依道路交通案件處理辦法第二十條，裁定如主文。
中      華      民      國    九十三    年      三      月     十八     日
                                    臺灣士林地方法院交通法庭
                                        法  官  許  碧  惠
右正本證明與原本無異。
如不服本裁定應於送達後五日內向本院提出抗告狀。
                                        書記官  陳  美  英
中      華      民      國    九十三    年      三      月   二十五     日
